最高法院刑事判決　　　　　　　　　　　　　　　九十三年度台上字第五０二三號
　　上　訴　人　 甲○○︵原名.
　　選任辯護人　江錫麒律師
右上訴人因違反貪污治罪條例案件，不服台灣高等法院台中分院中華民國九十二年七
月二十三日第二審判決︵九十二年度上訴字第七五七號，起訴案號：台灣苗栗地方法
院檢察署八十九年度偵字第五０五０號︶，提起上訴，本院判決如左：
    主  文
原判決撤銷，發回台灣高等法院台中分院。
    理　由
本件原判決認定上訴人甲○○係苗栗縣南庄鄉鄉長，為依據法令從事於公務之人員，
民國八十七年五月間，鄉公所獲前台灣省政府住宅及都市發展處︵下稱住都處︶通知
補助新台幣︵下同︶二百萬元，作為都市計畫區○○○道路工程之費用。上訴人明知
該補助款應供都市○○道路之用，且在工程設計階段，住都處要求不得用做側溝工程
，又因部分施工項目單價過高，退回設計案，嗣經鄉公所修正始准予備查。八十八年
二月三日，該工程由上玖土木包工業之鄧國以一百八十五萬元得標，於同月九日開
工。詎上訴人已知住都處核備之工程範圍不含苗一二四線即南庄鄉○○路在內︵該路
已由省公路局負責養護︶，竟擅自決意更改施工地點為中正路，使包商不按圖施工，
置工程合約及住都處之監督於不顧，迨同月二十二日鄧國完成中正路部分路段之柏
油鋪設，仍無視該案施工不符，未依規定變更設計，不應付款，且住都處之補助亦尚
未入庫，即就其主管之事務直接圖利鄧國，在驗收簽呈中批示准予先行墊付，使鄧
國取得工程款一百八十三萬二千四百零九元。嗣因竣工圖與合約不符，住都處拒絕
撥給補助款，鄉公所始函催鄧國返還所得及處以三年內不得再承包鄉公所工程之處
罰，惟仍為鄧國所拒等情。因而維持第一審適用修正後貪污治罪條例第六條第一項
第四款論處上訴人對於主管事務直接圖私人不法利益罪刑之判決，駁回上訴人在第二
審之上訴。固非無見。
惟查：原判決認定上訴人明知系爭工程不含該鄉○○路柏油鋪設，擅自更改施工地點
，使鄧國不按圖施工，而於鄧國完工後，無視施工不符，不應付款，為直接圖利
鄧國，仍批示准予先行墊付，使鄧國取得上開工程款等犯行。但上訴人辯稱係因
鄉民反應，為免重複施作浪費公帑，而中正路面損害嚴重，始將經費移作中正路之修
復使用，使鄉民獲得利益，且鄧國確有施作，自有領取工程款之權利，伊並無圖利
鄧國之犯意等語。而原判決於理由內亦認上訴人係先前因居民請求指定變更施工地
點︵原判決第十九頁第十六行︶，理由內並引用證人即工程監造人江俊賢、鄉公所建
設課代課長賴榮寧、課員劉元強三人於法務部調查局苗栗縣調查站所證述經變更施工
地點，施工完畢，由鄉公所指派鍾少章、主計莊曉雯、江俊賢、鄧國等人驗收通過
等語︵原判決第八頁第十二行至第十四行、第十二頁第十二行至第十四行、第十四頁
第二行︶，及江俊賢、鍾少章、劉元強三人於第一審審理時供證驗收有依變更後之設
計圖施工，依竣工決算書驗收始予通過等語︵原判決第十八頁第十五行至第十九頁第
五行︶為其論據。如果無訛，上訴人既係依據鄉民反應，指示鄧國變更施工地點，
而鄧國施工完畢復經確實驗收，認合於竣工決算書方予通過，則上訴人上開所辯似
非全然無稽，原判決未說明何以不足採之理由，已有理由不備之違法。又上訴人復辯
稱有指示江俊賢辦理變更設計，不知鄉公所承辦人員未依規定辦理等語，而江俊賢亦
供證伊有依上訴人之指示變更設計，將原設計數量、金額變更施工地點，變更設計預
算書製作後送交鄉公所，鄉公所有無依規定陳報上級單位核准，伊不知情，亦未過問
等語︵他字卷第八十三頁至第八十四頁︶。而卷附之鄉公所八十八年六月十五日函亦
載明﹁鄉長居於地方實際需要，責請設計監造單位『大新工程顧問股份有限公司』及
承包商『上玖土木包工業』依地方需要辦理變更設計施工。本所因承辦人員銜接因素
造成業務疏失，未向上級核備致生困擾，本所當予適當議處。僅向貴處申覆並請准予
核備﹂云云︵同上卷第四十二頁︶。似均屬有利於上訴人之證據，原審未詳加調查，
究明真相，又未於判決內說明不採之理由，有調查職責未盡及判決理由不備之違誤。
以上，或為上訴意旨所指摘，或係本院得依職權調查之事項，應認原判決有撤銷發回
更審之原因。
據上論結，應依刑事訴訟法第三百九十七條、第四百零一條，判決如主文。
中　　　華　　　民　　　國　　九十三　　年　　　九　　　月　　二十三　　日
                              最高法院刑事第十一庭
                                  審判長法官  張　淳　淙
                                        法官  謝　俊　雄
                                        法官  蘇　振　堂
                                        法官  張　春　福
                                        法官  呂　丹　玉
      右正本證明與原本無異
                                              書  記  官
中　　　華　　　民　　　國　　九十三　　年　　　九　　　月　　 三十 　　日
                                                                      ｍ
